行　政　法　院　判　決　　　　　　　　　　　　　八十八年度判字第三六六六號
　　原　　　告　甲○○
　　被　　　告　桃園縣稅捐稽徵處
右當事人間因土地稅法事件，原告不服財政部中華民國八十七年六月三十日台財訴第
000000000號再訴願決定，提起行政訴訟，本院判決如左︰
　　主  文
原告之訴駁回。
　　事  實
緣原告於民國八十一年一月二十七日因買賣而取得坐落桃園縣桃園市○○段一○一九
地號農業用地，並申准依土地稅法第三十九條之二第一項規定，免徵土地增值稅新臺
幣（下同）一五二、五二三元，嗣被告於八十三年十月十四日派員會同農林、地政機
關人員定期清查，發現原告有非依法令變更為非農業使用情事，乃裁處原告原免徵土
地增值稅二倍之罰鍰三○五、○○○元（計至百元為止），原告不服，申經復查，未
准變更，循序提起訴願、再訴願，遞遭決定駁回，爰提起行政訴訟，茲摘兩造訴辯
意旨如次：
一、原告起訴意旨略以：
（一）本件土地原為水溝欄水堰用地，昔日農耕時期無法耕種，由於該地正好以防風
      林防止欄水堰由上而下衝擊損及鄰界一○一六地號農地，是以根本無法搭蓋房
      屋。原告迭次請求再次勘查以明真象，惟被告均不予置理，又未向所轄地政機
      關函查系爭土地是否確為水溝欄水堰用地無法耕作，遽予處分，顯有疏誤。
（二）與系爭土地毗鄰之同地段一○一六地號土地，係作砂石廠及辦公室、廁所之用
      ，業經被告裁罰在案，由於未設圍障，是否鄰地使用人越界侵入系爭土地抑或
      因界址不明，而誤為系爭土地，非經實地核圖勘測難以明確，詎被告徒憑一紙
      查核清單及現場照片，即認定系爭土地已變更為非農業使用，尚嫌率斷。
（三）原告係於八十一年一月二十七日買受系爭土地應有部分三萬一千六百八十分之
      一萬六千零八十之權利，乃屬分別共有，易言之，各分別共有人得行使權利之
      比例，而非指共有物之特定部分，因此分別共有各共有人得按其應有部分之比
      例對於共有物之全部行使權利，本件土地縱如被告所稱有變更為非農業用地使
      用情形，然是否全部確為取得該應有部分者之原告所為，抑或其餘共有人所為
      ，甚或第三人侵權行為所致，被告均未予調查，遽對原告個人處罰，殊有可議
      。
（四）綜上所陳，本件原處分及一再訴願決定，均有未合，請求一併予以撤銷等語。
二、被告答辯意旨略以︰
（一）按「農業用地依法作農業使用時，移轉與自行耕作之農民繼續耕作者，免徵土
      地增值稅。」「依第三十九條之二第一項規定取得之農業用地，取得者於完成
      移轉登記後，有左列不繼續耕作情形之一者，處以原免徵土地增值稅稅額二倍
      之罰鍰，其金額不得少於取得申報移轉現值百分之二：一、．．．三、非依法
      令變更為非農業用地使用。」土地稅法第三十九條之二第一項第三款、第五十
      五條之二第一項分別定有明文。
（二）原告於民國八十一年一月二十七日因買賣而取得坐落桃園縣桃園市○○段一○
      一九地號農業用地，宗地面積一○‧六五平方公尺，應有部分三一六八○分之
      一六○八○（移轉面積一○‧六五平方公尺），申請准依土地稅法第三十九條
      之二第一項規定，免徵土地增值稅一五二、五二三元在案，經被告於八十三年
      十一月二十一日會同農林、地政機關清查，發現原告有非依法令變更為非農業
      使用，有免徵土地增值稅土壤農業用地定期實地查核清單及現場照片附卷可稽
      ，事證明確。
（三）原告於申請復查時主張系爭土地搭蓋臨時廁所係供從事農耕師傅及往來行人使
      用，至提起訴願時，又稱系爭農業用地，自始即供農業供水使用，在其不知情
      之下被占用建蓋廁所，於提起行政訴訟之際，復以系爭土地原為水溝欄水堰用
      地，無法耕種，與土地稅法第三十九條之二第一項規定是否相符為由，指責被
      告未加詳查等語，前後說詞逐次不同，顯係推諉卸責之詞。再者，系爭土地原
      為免徵土地增值稅係經原告依土地稅法同法條申請核准，現復執系爭土地與同
      法是否相符自辯，委不足採。
（四）系爭土地經被告會同農業、地政機關勘查而確係供砂石場使用，部分做廁所，
      建房屋約○‧五坪，此有免徵土地增值稅之農業用地定期實地查核清單及現場
      照片佐證，原告原於申請復查時主張系爭土地所搭建之廁所係其主動所為，訴
      願以上階段又以鄰地越界及界址不明為由爭執，並無事證可資參採，要難認為
      其有理由。
（五）系爭土地原告係以農業用地申請免徵土地增值稅在案，原告即應負有繼續耕作
      之作為義務，其非依法令變更為非農業用地使用之事證明確，縱訴稱他人或有
      侵權行為，但仍不影響有不繼續耕作之事實，所訴空言主張，核不足採。
（六）綜上所陳，本件原處分及一再訴願決定，均無違誤，請求駁回原告之訴等語。
　　理  由
一、按「農業用地依法作農業使用時，移轉與自行耕作之農民繼續耕作者，免徵土地
    增值稅。」「依第三十九條之二第一項規定取得之農業用地，取得者於完成移轉
    登記後，有左列不繼續耕作情形之一者，處以原免徵土地增值稅稅額二倍之罰鍰
    ，其金額不得少於取得申報移轉現值百分之二：一、．．．三、非依法令變更為
    非農業用地使用。」行為時土地稅法第三十九條之二第一項、第五十五條之二第
    三款分別定有明文。
二、本件原告於民國八十一年一月二十七日因買賣而取得坐落桃園縣桃園市○○段一
    ○一九地號農業用地，應有部分三一六八○分之一六○八○，申准依土地稅法第
    三十九條之二第一項規定，免徵土地增值稅一五二、五二三元，嗣經被告於八十
    三年十月十四日會同農林、地政機關清查，發現原告非依法令變更為非農業使用
    ，乃裁處罰鍰三○五、○○○元，原告不服，循序提起行政訴訟，訴稱：（一）
    本件土地原為水溝欄水堰用地，無法耕種，亦無法搭蓋房屋。被告未再次勘查，
    亦未向地政機關函查上情，顯有疏誤。（二）系爭土地之使用情形，是否鄰地使
    用人越界侵入後所為，抑或因界址不明誤鄰地為系爭土地，非經實地核圖勘測，
    難以明確。（三）本件土地縱有變更為非農業用地使用情形，然是否確為原告所
    為，被告均未予調查，遽對原告個人處罰，殊有可議云云。
三、本件原告於民國八十一年一月二十七日因買賣而取得坐落桃園縣桃園市○○段一
    ○一九地號農業用地，應有部分三一六八○分之一六○八○，申准依土地稅法第
    三十九條之二第一項規定，免徵土地增值稅一五二、五二三元等情，為訴辯兩造
    所不爭，且有土地增值稅（土地現值）申報書、土地增值稅免稅證明書及現場照
    片附於原處分卷可憑。本件土地於移轉為原告所有後，已變更為非農業使用，則
    經被告於八十三年十月十四日（被告及訴願、再訴願機關誤為同年十一月二十一
    日）會同農林、地政機關勘查明確，此有免徵土地增值稅之農業用地定期實地查
    核清單及現場照片附於原處分卷可證。原告雖以前開各詞，主張不應對原告處罰
    云云。惟查：
（一）原告與其前手於買賣本件土地為土地增值稅申報時，檢附有關證明文件，申請
      依土地稅法第三十九條之二第一項免徵土地增值稅，已如前述，則原告及其前
      手均知悉本件農地原係農業用地，被告亦為相同之認定，否則，原告及其前手
      不致為此項申請，被告亦不可能准免徵土地增值稅。原告所稱本件土地原無法
      耕作云云，並非可採。
（二）被告於八十三年十月十四日實地勘查本件土地業經變更使用後，將勘查結果通
      知原告，原告爰於八十三年十月二十八日提出附於原處分卷之申請書，請求准
      予自動補繳稅款免予處罰，其內記載：「本件（即原告）承缽父業，從小跟隨
      父親種田，至今五十多年，只有苦沒有樂，如今都市發展，開闢馬路，部分農
      地規化為住宅區，所餘農地暫借住宅區興建大樓堆積砂石，因而觸法。」等語
      ，原告早已自陳有變更本件土地使用之情事，其後主張其未為此行為，實非可
      信。
（三）原告於八十四年十一月二十二日向被告提出申請書，內載：「本人申請上述土
      地為臨時搭蓋廁所，請准免予課徵增值稅，貴處未便同意，遂於當期稻谷收割
      完成同時，將該臨時廁所拆除恢復原狀。」等語，此有該申請書附於原處分卷
      可按，由此亦足認本件土地上之廁所為原告所興建，否則豈有由其拆除及為該
      項申請之理。
（四）原告於提起訴願時，主張系爭土地部分搭蓋臨時廁所係供從事農耕師傅及往來
      行人使用云云，已足認原告對廁所之興建並非不知情；至提起再訴願及行政訴
      訟時，始主張系爭土地在不知情下被占用建蓋廁所，並非變更使用等語，應認
      其後者之主張乃卸責之詞，並非可採。
四、綜上所述，本件原告依土地稅法第三十九條之二第一項規定取得之農業用地，於
    完成移轉登記後，非依法令變更為非農業用地使用，被告依同法第五十五條之二
    第一項科處原告原免徵土地增值稅之二倍罰鍰三○五、○○○元（計至百元為止
     ），核無違誤，一再訴願決定遞予維持，亦無不合，原告起訴意旨，求予撤銷，
    為無理由，應予駁回。
據上論結，本件原告之訴為無理由，爰依行政訴訟法第二十六條後段，判決如主文。
中    華    民    國     八十八      年      十      月       八        日
                    行 政 法 院 第 四 庭
                                審 判 長 評  事      葉  振  權
                                         評  事      吳  錦  龍
                                         評  事      吳  明  鴻
                                         評  事      陳  光  秀
                                         評  事      尤  三  謀
右  正  本  證  明  與  原  本  無  異
                                         法院書記官  阮  桂  芬
中    華    民    國     八十八      年      十      月       八        日
